最高法院刑事判決　　　　　　　九十四年度台上字第四五三號
　　上　訴　人　台灣高等法院台南分院檢察署檢察官
　　被　　　告　甲　○
　　　　　　　　　　　　48巷.
　　　　　　　　　　　　之1號.
上列上訴人因被告偽造文書案件，不服台灣高等法院台南分院中
華民國九十三年十月二十日第二審判決（九十三年度上訴字第四
五八號，起訴案號：台灣雲林地方法院檢察署九十年度偵字第五
０五二號），提起上訴，本院判決如下：
    主  文
上訴駁回。
    理  由
按刑事訴訟法第三百七十七條規定：上訴於第三審法院，非以判
決違背法令為理由，不得為之。是提起第三審上訴，應以原判決
違背法令為理由，係屬法定要件。且必須依據卷內資料為具體之
指摘，並足據以辨認原判決已具備違背法令之形式，始屬相當。
本件原判決就檢察官指被告甲○與告訴人吳宗翰為母子關係，惟
二人於吳宗翰之父吳榮倍死亡後，為了錢財，母子幾已反目。民
國八十七年十一月十三日，被告利用吳宗翰向國泰人壽保險公司
（下稱國泰人壽公司）投保人壽險之保險單（要保人為吳宗翰，
受益人為被告）及印章交付其保管之機會，未經吳宗翰之同意，
偽簽吳宗翰之署名及盜用吳宗翰之印章在保單借款借據、借款規
約及印章聲明書上而偽造該等文書，並持之向國泰人壽公司借得
新台幣（下同）四萬三千元而行使之，足生損害於吳宗翰本人。
因認被告涉有刑法第二百十條、第二百十六條行使偽造私文書罪
嫌云云。經審理結果，認為被告之犯罪不能證明，因而維持第一
審諭知被告無罪之判決，駁回檢察官此部分在第二審之上訴。已
依據卷內資料詳予說明。從形式上觀察，原判決並無違背法令情
形存在。檢察官上訴意旨略稱(一)、按舉辦婚宴均會有紅包收入，
且一般紅包收入均足以支付喜宴之開銷，則被告以此為質借之理
由似嫌誇大。另裝潢新屋及婚禮雖有花費，然婚禮主要之開銷乃
男方給付女方家長聘金，又被告既苦無經濟來源，是否會花費鉅
資裝潢非無可疑，原審就上揭事項未為調查並於理由中說明，有
應調查之證據未予調查及理由不備之違法。(二)、被告於偵查中供
稱：「保險是他買（指告訴人）的，但他只付一期，之後都是我
們夫妻繳的，之後我需要錢才去辦借款」，對非核心問題記憶清
晰，而就核心問題去保險公司質借有無經告訴人同意而借款，卻
稱：「有沒有講我忘了」，避重就輕，時隔七月（九十年七月十
一日）後改稱，曾徵得告訴人同意，再加列「我因吳宗翰要結婚
，我說要裝潢家裡用的錢」，衡諸一般人因時過境遷，記憶因而
逐漸淡忘之常情，被告卻語意明確且加列情節，已與常情有違。
被告於二審復稱：「該保單質借得之款項均用於告訴人結婚花費
上，沒有用到的就存在告訴人帳戶內，其無盜用告訴人印章或偽
造保單」，原審未能查明被告冒領之四萬餘元，究有多少用於告
訴人之結婚花費上？剩多少存在告訴人帳戶內？且是否有存於告
訴人之帳戶，函查帳戶銀行即可知被告所述是否屬實，原審未為
調查，遽採被告所述，有應調查之證據未予調查之違法。(三)、原
審採證人吳釧瑩證稱：「我母親就幫我買保險，保險費也是我母
親在繳，因為家庭經濟不好，所以我母親才拿保單去借錢，從頭
到尾都是我母親在繳保費，我母親拿保單去借錢前，都有告訴我
們，我們也同意，告訴人也知道此事」，復引被告於審理時已明
確供稱其持有告訴人保單質押借款時，未經告訴人同意等語，互
核證人吳釧瑩與被告兩人所陳有關告訴人保單借款時，未經告訴
人同意一節，已然不一，原審竟未說明被告與證人吳釧瑩所陳，
何者堪採，理由顯然欠備。又證人吳釧瑩、吳家蓁、吳宗勳三人
與被告屬母子至親，所為證詞難免偏頗，且伊等投保均由伊母代
為之且保費由伊母繳納，與告訴人情形並不相同，是尚難採伊等
證詞而為有利被告之認定。(四)、縱認被告所辯其曾幫告訴人代為
繳納部分保費，惟告訴人投保時已係成年人，且該保險亦係告訴
人所購買，亦為被告所自承，告訴人亦有自行繳納保費在案，且
告訴人所稱「因其所賺錢都交給被告，所以她代繳保費也是應該
的」，足認告訴人因所賺錢都交給被告，所以其後部分由被告（
上訴理由狀誤載為告訴人）代繳自屬必然，仍視同告訴人支付。
被告自無權未經告訴人同意即擅以告訴人名義並蓋其章書立保單
借款借據以借款，被告偽造文書犯行足堪認定，原審認不構成，
有判決不適用法則之違法云云。惟按證據之憑信力如何，事實審
法院依自由心證之原則，本有斟酌取捨之權，苟其取捨，不違背
經驗法則或論理法則，不得任意指為違法，而據為適法之第三審
上訴理由。原判決已就被告以告訴人名義向國泰人壽公司投保人
壽險之保單，簽署告訴人署押及蓋用印章在保單借款借據、借款
規約上，持向國泰人壽公司質押借款四萬三千元等情，固經被告
供承在卷。然告訴人既將上揭國泰人壽公司保單、印鑑交由其母
即被告保管，保費又係由被告繳納，而當時家中經濟大權均由被
告掌理，告訴人及其他被告之子女均無個人之意見。又被告除持
告訴人之保單借款外，同時並持其餘子女之保單借款，而借款時
間距告訴人八十八年一月間結婚僅短短約二月等情觀之，足認被
告係基於家中經濟調度而為此行為，雖未經告訴人之同意，然尚
難認被告有何偽造文書之故意，並無證據證明被告有何行使偽造
文書犯行，已詳敘其取捨證據及證據證明力判斷之理由，此乃原
審審判職權之合法行使，並無理由不備及不適用法則之情形，自
不得指為違法。次按刑事訴訟法第三百七十九條第十款所稱應調
查之證據，係指與待證事實有重要關係，在客觀上認為應行調查
者而言。如在客觀上非認定事實及適用法律之證據，即無調查之
必要，自得不予調查。原判決已就被告既掌理家中之經濟及調度
，其以告訴人前開保單借款雖未經告訴人同意，但難認有何行使
偽造私文書之故意，於理由內詳加敘述，並無違法。至於被告以
為告訴人舉辦婚宴作為質借之理由是否誇大？又被告既苦無經濟
來源，是否會花費鉅資裝潢？且原審未能查明被告冒領之四萬餘
元，究有多少用於告訴人之結婚花費上？剩多少存在告訴人帳戶
內？且是否有存於告訴人之帳戶？顯然不足以動搖原判決所為之
論斷，原審未予調查，自不能指為違法。上訴意旨執此指摘原審
調查未盡，亦非合法之上訴理由。其上訴違背法律上之程式，應
予駁回。
據上論結，應依刑事訴訟法第三百九十五條前段，判決如主文。
中　　華　　民　　國　九十四　年　　一　　月  二十七  日
                      最高法院刑事第二庭
                          審判長法官  洪　清　江
                                法官  李　伯　道
                                法官  洪　昌　宏
                                法官  林　勤　純
                                法官  陳　朱　貴
      本件正本證明與原本無異
                                      書  記  官
中　　華　　民　　國　九十四　年　　二　　月　　三　　日
                                                   Ｍ
